【裁判字號】    96,訴,212
【裁判日期】    971225
【裁判案由】    公民投票法
【裁判全文】
臺北高等行政法院判決
                                     96年度訴字第00212號
                              .
原      告  甲○○
被      告  行政院
代  表  人  乙○○（院長）
訴訟代理人  丙○○
            丁○○
上列當事人間因公民投票事件，原告不服行政院95年11月17日院
臺訴字第0950094170號訴願決定提起行政訴訟，本院判決如下：
    主  文
原告之訴駁回。
訴訟費用由原告負擔。
    事實及理由
一、原告起訴後，被告代表人先後變更為張俊雄、乙○○，業經
    分別具狀聲明承受訴訟，核無不合，應予准許。又本件屬維
    護公益之撤銷訴訟，故兩造經合法通知無正當理由均未於言
    詞辯論期日到場，本院依行政訴訟法194 條規定職權調查事
    實，不經言詞辯論逕為判決，合先敘明。
二、事實概要：訴外人游錫於民國（下同）95年9 月4 日領銜
    向被告提出「追討中國國民黨不當黨產」全國性公民投票提
    案（下稱系爭公投案），經被告於同日以院臺秘字第095009
    1130號函送中央選舉委員會（下稱中選會）辦理。嗣中選會
    審查該公投案未有公民投票法第14條第1 項規定情事，依同
    條第2 項規定，以95年10月4 日中選一字第0953100139號函
    送請被告所屬公民投票審議委員會（下稱公審會）審議上開
    公投案是否符合公民投票法（下稱公投法）第2 條第2 項及
    第33條規定，請該會於30日內將認定結果通知中選會。訴外
    人游錫嗣於95年11月6 日以被告自受理系爭公投案已逾2
    個月未作成決定提起訴願，經被告以95年11月17日院臺訴字
    第095009 4170 號訴願決定（下稱訴願決定）認定「訴願人
    公民投票提案認定合於規定」。原告與訴外人蔡錦隆等計75
    人不服上開訴願決定，依公投法第55條第2 項規定提起行政
    訴訟，嗣蔡錦隆等74人於本院審理時具狀撤回起訴。
三、原告起訴主張：（原告未於準備程序及言詞辯論期日到庭，
    聲明及陳述依其起訴狀記載）
  (一)按「全國性或地方性公民投票案經審議委員會否決者，領銜
    提案人於收到通知後30日內，得依行政爭訟程序提起救濟。
    」「前項案件經審議委員會核定，屬全國性者，立法委員現
    有總額三分之一以上，屬地方性者，各該直轄市、縣（市）
    議會議員現有總額二分之一以上，認有違憲或違法之情事，
    於決定作成後60日內，得依行政爭訟程序提起救濟。」為
    公民投票法第55條第1 項及第2 項所明定。
  (二)系爭公投案未經公審會審議，被告即作成「訴願人公民投票
    提案認定合於規定」之訴願決定，而公審會事後已作成系爭
    公投案不合規定之認定，是訴願決定顯然違反行政程序法第
    111 條第6 款及第7 款之規定，應屬無效。縱訴願決定並非
    無效，依行政程序法第114 條第1 項第4 款及第5 款規定之
    反面解釋，其未補正程序及實體上之瑕疵，亦應予撤銷。況
    訴願決定援引訴願法第82條第1 項規定，卻未「指定相當期
    間，命應作為之機關速為一定之處分」，而自為決定，其主
    文及理由顯有矛盾。為此訴請判決：1.先位聲明：確認訴願
    決定無效。2.備位聲明：訴願決定撤銷。
四、被告則以：（被告未於言詞辯論期日到庭，聲明及陳述依其
    所提書狀及準備期日到庭陳述記載）
  (一)公審會係被告依公投法第34條規定設置之內部單位，不具機
    關性質，參照公審會組織規程第9條規定，該會所為決議事
    項，應以被告名義為之自明。全國性公民投票事項認定之主
    管機關為被告，公審會所為認定，僅屬被告內部專業諮詢意
    見，參照司法院釋字第462號解釋理由書，受理訴願之行政
    救濟機關自得據以審查其是否遵守相關之程序，其判斷、評
    量是否以錯誤之事實為基礎，是否有違一般事理之考量等違
    法或顯然不當之情事。是被告基於受理訴願機關立場，對公
    審會有怠於作為，損及人民權益者，自得予以審究。
  (二)公投法第14條第2項規定，公審會應於30日內將認定結果通
    知主管機關，該30日期間之計算，依同法第6條規定，準用
    公職人員選舉罷免法第4條第2項及第5條之規定，性質上屬
    不變期間。公審會自95年10月4日系爭公投案送請認定，既
    逾30日法定不變期間未作成認定，訴外人游錫依訴願法第
    2條第1項規定提起訴願，被告自應受理。
  (三)被告為訴願法之主管機關，為訴願法適用疑義之有權解釋機
    關，考量應作為之機關與受理訴願機關同一，再行指定期間
    命速為處分，已無必要，基於自我省察，審認訴願事件之事
    實關係已臻明確，且行政上作業不生困難，尤其業經進行言
    詞辯論者，為免人民本欲透過救濟程序實現之權利，再行延
    宕，爰參據訴願法第81條第1項前段規定逕為認定，以資救
    濟，並無違誤。
  (四)系爭公投案業經公審會投票否決，並由中選會以97年1 月18
    日中選1 字第0973100020號公告在案，已無須進行公投法第
    31條第1 款規定程序等語，資為抗辯。並聲明求為判決駁回
    原告之訴。
五、本院之判斷：
  (一)按「全國性或地方性公民投票案經審議委員會否決者，領銜
    提案人於收到通知後30日內，得依行政爭訟程序提起救濟。
    」「前項案件經審議委員會核定，屬全國性者，立法委員現
    有總額三分之一以上，屬地方性者，各該直轄市、縣（市）
    議會議員現有總額二分之一以上，認有違憲或違法之情事，
    於決定作成後60日內，得依行政爭訟程序提起救濟。」為公
    投法第55條第1 項及第2 項所明定。是公民投票提案如經主
    管機關認定合於規定，且屬全國性者，須立法委員現有總額
    三分之一以上，始得提起行政爭訟。又依行政訴訟法第113
    條第1 項前段及115 條準用民事訴訟法第263 條之規定，原
    告於判決確定前，得撤回訴之全部或一部，訴經撤回者，視
    同未起訴。
  (二)系爭公投案經被告訴願決定認定合於規定，且屬全國性，則
    立法委員對該訴願決定不服提起行政爭訟，應有立法委員現
    有總額三分之一以上，其當事人始為適格。查本件雖經原告
    與訴外人蔡錦隆等計75人以時任立法委員，依公投法第55條
    第2 項規定提起行政訴訟，惟蔡錦隆等74人業已具狀撤回其
    訴，依法視同未起訴，則原告1 人提起本件訴訟，顯未達公
    投法第55條第2 項規定提起行政救濟之法定人數，其當事人
    不適格，為欠缺權利保護必要，應予駁回。
六、兩造其餘陳述於判決結果不生影響，無庸一一論列，併予敘
    明。
據上論結，本件原告之訴為無理由，依行政訴訟法194 條、第98
條第1 項前段，判決如主文。
中    華    民    國    97    年    12    月   25     日
                    臺北高等行政法院第三庭
                              審判長法  官  姜  素  娥
                                    法  官  陳  心  弘
                                    法  官  楊  莉  莉
上為正本係照原本作成。
如不服本判決，應於送達後20日內，向本院提出上訴狀並表明上
訴理由，如於本判決宣示後送達前提起上訴者，應於判決送達後
20日內補提上訴理由書（須按他造人數附繕本）。
中    華    民    國    97    年    12    月   25     日
                                    書記官  林  俞  文


司法院資訊處製作；財團法人民間司法改革基金會備份。
